臺灣高等法院民事判決
                                      108年度上字第766號
上  訴  人  劉錦龍  
被上訴人    華大衛  



訴訟代理人  余淑杏律師
            黃思雅律師

上列當事人間請求遷讓房屋等事件，上訴人對於中華民國108年4
月23日臺灣新北地方法院106年度訴字第462號第一審判決，提起
上訴，本院於110年1月26日言詞辯論終結，判決如下：
    主  文
一、原判決主文第三項關於命上訴人自民國一０六年五月二十七
    日起按月給付被上訴人超過新臺幣玖萬肆仟元部分，及該部
    分假執行之宣告，暨該訴訟費用負擔之裁判，均廢棄。
二、上開廢棄部分，被上訴人在第一審之訴及其假執行之聲請均
    駁回。
三、其餘上訴駁回。
四、廢棄部分之第一審訴訟費用由被上訴人負擔。第二審訴訟費
    用由被上訴人負擔十分之一，餘由上訴人負擔。　　
    事實及理由
一、按法官被聲請迴避者，在該聲請事件終結前，應停止訴訟程
    序；但其聲請因違背民事訴訟法第33條第2項，或第34條第1
    項或第2項之規定，或顯係意圖延滯訴訟而為者，不在此限
    ，為民事訴訟法第37條第1項所明定。上訴人劉錦龍於原審
    繫屬期間，曾數度聲請原審受命法官迴避，惟其聲請先後經
    臺灣新北地方法院（下稱原法院）以106年度聲字第334號、
    108年度聲字第47號裁定駁回，再經本院另以107年度抗字第
    281號、108年度抗字第766號裁定駁回抗告確定，此觀前開
    裁判即明。是本件原審受命法官於民國108年4月2日行言詞
    辯論時，已無被聲請迴避之情形存在，自得依法執行職務，
    其就第一審程序參與裁判，應屬適法。況本件已因劉錦龍提
    起第二審上訴而移審至本院，原審受命法官就本件已無應執
    行之職務，當事人自不得再對其聲請法官迴避。準此，劉錦
    龍於本院抗辯：原審受命法官是否應迴避、是否可更換受命
    法官係程序事項，應先審酌處理云云，尚屬無據，亦不妨礙
    本件第二審訴訟程序之終結，合先說明。
二、被上訴人華大衛主張：伊於103年9月1日起，將門牌新北市○
    ○區○○街00號7樓房屋（下稱系爭房屋），及位在同區ＯＯ段建
    號OOO號建物內之編號269、270號平面停車位（下稱系爭OOO
    等2個停車位），出租劉錦龍使用收益，雙方約定劉錦龍應
    按月支付包含車位清潔費、管理費在內之每月租金新臺幣（
    下同）4萬7000元，並約定租期至104年9月30日為止（下稱
    系爭租約）；惟劉錦龍於租期屆滿後仍繼續使用收益租賃物
    ，伊乃以劉錦龍於雙方成立租約時給付之押租金，扣抵其所
    積欠104年8月及9月之租金共9萬4000元後，自同年10月起繼
    續收取劉錦龍按月給付之租金，故兩造已默示更新系爭租約
    為不定期契約。然劉錦龍自105年9月起又未給付租金，伊雖
    先後以105年11月14日中和泰和街郵局存證號碼第507號存證
    信函（下稱507函）、105年12月1日起訴狀繕本，先後送達
    劉錦龍而催告給付租金，均未獲置理，因劉錦龍所積欠自10
    5年9月起至106年4月止之租金總額共計37萬6000元，已達2
    個月之租額，伊乃於原審審理中之106年5月2日，提出「民
    事變更訴之聲明狀」（下稱系爭終止狀），向劉錦龍為終止
    租約之意思表示，前開終止狀繕本已於同月26日送達劉錦龍
    ，系爭租約已合法終止，劉錦龍應即返還租賃物，故伊得請
    求劉錦龍遷讓返還系爭房屋。又劉錦龍尚未將自105年9月起
    至106年5月26日租約終止為止之租金共41萬5419元（計算式
    ：47,000×8+47,000×26/31＝415,419）給付給伊，經以其於1
    05年6月至8月間溢付之9000元扣抵後，仍積欠租金共40萬64
    19元（計算式：415,419-9,000＝406,419），伊得併請求劉
    錦龍如數清償之。另劉錦龍於租約終止後已無使用租賃物之
    合法正當權源，其繼續占有使用系爭房屋，係受有相當於每
    月租金之不當得利，且違反兩造間租約內容，自屬違約，伊
    得依不當得利規定及系爭租約第6條約定，請求劉錦龍應自
    租約終止翌日（即106年5月27日，下同)起，至返還房屋之
    日止，按月分別給付伊相當於租金之不當得利4萬7000元及
    按租金2倍計算之違約金9萬4000元。為此，爰依民法第455
    條或第767條第1項前段規定，系爭租約第3條、第4條、民法
    第439條規定，民法第179條，及系爭租約第6條、民法第250
    條第1項規定，求為命劉錦龍應遷讓返還系爭房屋、給付積
    欠之租金40萬6419元及自106年5月27日起至清償日止，按週
    年利率5％計算之利息，暨自106年5月27日起至返還房屋之日
    止，按月給付相當於租金之不當得利4萬7000元、違約金9萬
    4000元之判決。
三、劉錦龍則以：系爭房屋每月租金僅4萬7000元，伊於105年6
    月至8月間係每月匯款5萬元予華大衛，經以該3個月所溢付
    共計9000元（計算式：3000×3＝9000）之金額，扣抵伊自105
    年9月起至同年11月1日止未付之租金後，伊所欠租金未達2
    個月之租額，華大衛以「507函」催告伊給付租金，自非合
    法；前開催告既不合法，其據此所為終止契約行為，亦不生
    效。故華大衛所為關於請求遷讓返還房屋、給付積欠租金本
    息、按月分別給付不當得利及違約金之主張，均屬無據。又
    系爭房屋課稅現值僅305萬2800元，依土地法規定，每年租
    金不得超過其課稅現值之1/10，故該屋每年租金本不得超過
    30萬5280元（即每月不得超過2萬5440元），則兩造所為每
    月租金4萬7000元之約定，已違反前開強制規定，故伊每月
    給付華大衛之租金中，超過2萬5440元部分即為溢繳，如以
    該溢繳之金錢扣抵伊自105年9月起未付之租金後，應無任何
    欠款，華大衛自無從請求伊給付40萬6419元本息。另兩造間
    租約既更新為不定期契約，其更新內容應不包含原租約關於
    違約金之約定，華大衛自不得依系爭租約第6條請求伊給付
    違約金。縱認華大衛前開請求有理由，惟伊對華大衛有下列
    ①至⑧所示債權，即：①華大衛按月向伊收取包含管理費在內
    之租金，卻未督促保全人員維護社區安全及安寧，致伊與友
    人先後於104年9月10日、105年9月8日遭惡犬咬傷，伊因此
    受有6億元損害，伊得依侵權行為規定請求華大衛賠償；②華
    大衛教唆社區水電組長陳先生三更半夜設定系爭房屋警鈴，
    致警鈴大作，且遲延修復該警鈴，逼迫伊搬家，伊得請求華
    大衛賠償160萬元 ；③華大衛將汽車、機車等停車位出租給
    伊後又擅自使用，因汽車管理費為5000元、機車管理費為60
    0元、車位清潔費為1000元，則在103年10月1日起至本件判
    決確定為止約需8年之訴訟期間內，華大衛所受使用汽車停
    車位不當得利為48萬元（計算式：〈5,000元×3個月+5,000元
    ×12個月+5,000元×9個月〉×8年÷2＝480,000元）、使用機車停
    車位不當得利為2萬8200元（計算式：600元×11個月+600元×
    12個月×3年＝28,200元）、車位清潔費不當得利為9萬6000元
    （計算式：1000元×12個月×8年＝96,000元）；④系爭房屋主
    臥室牆壁鋼板彎曲變形致無法使用，伊因此受有每月租金15
    00元之損害，在103年10月1日起至本件判決確定為止約需8
    年之訴訟期間內，華大衛所受不當得利為14萬4000元（計算
    式：1,500元×12個月×8年＝144,000元）；⑤系爭房屋陽台燈
    損壞致無法使用，伊因此受有每月租金1500元之損害，在10
    3年10月1日起至本件判決確定為止約需8年之訴訟期間內，
    華大衛所受不當得利為14萬4000元（計算式：1,500×12×8＝1
    44,000）；⑥系爭房屋自來水管濾心損壞致無法正常飲水，
    需購買礦泉水使用，以每人每月需花費1500元購水計算，該
    屋住有2個人，故伊每月受有3000元損害，在103年10月1日
    起至本件判決確定為止約需8年之訴訟期間內，華大衛所受
    不當得利為28萬8000元（計算式：3,000元×12個月×8年＝288
    ,000元）；⑦社區保全人員只聽命華大衛，對伊恐嚇且有失
    職行為，每月應減免管理費5000元，在103年10月1日起至本
    件判決確定為止約需8年之訴訟期間內，華大衛因受領前開
    管理費所受不當得利為48萬元（計算式：5,000元×12個月×8
    年＝480,000元）；⑧華大衛未將系爭房屋所在社區之公共設
    施一併出租給伊，應為詐欺，伊得依侵權行為規定請求華大
    衛按月賠償9萬6000元，自103年10月1日起至本件110年1月2
    6日辯論終結時止，華大衛應賠償伊814萬4000元（計算式：
    96,000元×12個月×7年＋80000元＝8,144,000）【下合稱債權①
    至⑧】，均得與華大衛本件請求之金錢相抵銷，於抵銷後，
    伊無庸再給付華大衛任何金錢等語，資為抗辯。　　
四、原審判決劉錦龍應遷讓返還系爭房屋，及應給付積欠租金40
    萬6419元本息予華大衛，並應自106年5月27日起至返還房屋
    之日止，按月給付華大衛14萬1000元（即相當於租金之不當
    得利4萬7000元加計違約金9萬4000元之總和），並駁回華大
    衛其餘之訴。劉錦龍對其敗訴部分不服，提起上訴，華大衛
    則僅就原審駁回其請求劉錦龍返還停車位部分不服，提起上
    訴。因華大衛關於停車位請求之第二審上訴部分，經本院於
    108年12月31日以108年度上字第766號判決其勝訴後，業由
    劉錦龍就該第二審敗訴部分提起第三審上訴在案，是該返還
    停車位之訴，非屬本院此次審理之範圍。而華大衛就原審駁
    回其請求劉錦龍按月給付違約金超過9萬4000元部分，未據
    上訴聲明不服，亦非本院審理範圍。兩造就本次審理範圍之
    聲明如下：
　㈠劉錦龍之上訴聲明：
　⒈原判決關於命劉錦龍騰空返還房屋、給付金錢予華大衛部分
    ，及該部分假執行之宣告，暨該訴訟費用負擔之裁判，均廢
    棄。
　⒉上開廢棄部分，華大衛在第一審之訴及其假執行之聲請均駁
    回。
　㈡華大衛之答辯聲明：上訴駁回。
五、下列事項為兩造所不爭執，應可信為真實（本院卷一第290
    至291頁）：
  ㈠系爭房屋及地下室編號128、129、130號之3個停車位、系爭2
    69等2個停車位，均為華大衛所有。
  ㈡兩造於103年9月1日簽立系爭租約，約定劉錦龍向華大衛承租
    系爭房屋，租期為103年10月1日起至104年9月30日止，每月
    租金（含管理費及車位清潔費）為4萬7000元，約定於每月1
    日前繳納。
  ㈢劉錦龍自105年9月起沒有再繳系爭房屋租金給華大衛。
  ㈣華大衛曾於系爭租約簽約後於103年9月間某日交付系爭房屋
    鑰匙給劉錦龍。
  ㈤劉錦龍有於104年10月1日、104年11月2日、104年12月1日、1
    05年1月5日、105年2月1日先後存入現金各4萬7000元至華大
    衛帳戶；及於105年3月1日、同年3月14日、4月1日、4月15
    日、5月3日、5月30日，先後各存入現金2萬3500元，及於10
    5年6月15日、6月30日、7月18日、8月1日，先後各存入現金
    2萬5000元，8月19日存入現金5萬元至華大衛帳戶。
  ㈥劉錦龍有於103年12月2日、104年2月2日、3月2日、4月1日、
    5月4日、6月1日、7月1日先後存入現金各4萬7000元至華大
    衛帳戶。
  ㈦華大衛有於105年11月14日寄「507函」給劉錦龍催告繳納租
    金，若不繳納則以該函終止契約等語，該函有送達劉錦龍。
  ㈧劉錦龍有於105年11月24日以臺北北門郵局營收股存證號碼第
    4159號存證信函寄給華大衛。
  ㈨華大衛曾於106年5月2日向原審提出系爭終止狀及繕本，該書
    狀內記載要終止租約之意，前開書狀繕本有送達劉錦龍（劉
    錦龍自認於106年5月26日在法院收受該繕本）。
六、華大衛主張伊出租系爭房屋予劉錦龍，因劉錦龍遲付租金已
    達2個月之租金總額，經伊以系爭終止狀繕本送達劉錦龍而
    終止租約後，劉錦龍已不得繼續使用租賃物，伊得請求其遷
    讓返還系爭房屋、給付尚積欠之租金40萬6419元本息、請求
    劉錦龍自租約終止翌日起至返還房屋之日止，按月給付相當
    於租金之不當得利4萬7000元及按租金2倍計算之違約金9萬4
    000元等語（本院卷一第129頁），為劉錦龍所否認，並以前
    詞（含在原審所為抵銷抗辯及於本院新增之抵銷抗辯）置辯
    。是本件兩造間之爭點，厥為：
　㈠華大衛主張系爭租約已終止，其得依民法第455 條、第767條
    第1 項前段規定，擇一請求判命劉錦龍應返還系爭房屋，依
    系爭租約第3 條、第4 條、民法第439 條規定，請求判命劉
    錦龍應給付所積欠租金40萬6419元本息，依民法第179條規
    定請求劉錦龍應自106年5月27日起至返還房屋之日止，按月
    給付相當於租金之不當得利4萬7000元，及依系爭租約第6 
    條約定、民法第250 條規定，擇一請求判命劉錦龍應自106
    年5月27日起至返還房屋之日止，按月給付其違約金9萬4000
    元等語，有無理由？
　㈡如認華大衛請求劉錦龍給付金錢部分為有理由，則劉錦龍所
    為抵銷抗辯，是否有據？
七、本院之判斷：
  ㈠華大衛終止系爭租約之意思表示，於106年5月26日到達劉錦
    龍時，即生終止之效力，劉錦龍於契約終止後，不得繼續使
    用租賃物。華大衛請求劉錦龍遷讓返還系爭房屋、清償所積
    欠租金40萬6419元本息，暨應自租約終止翌日即106年5月27
    日起至返還房屋之日止，按月給付按租金2倍計算之違約金
    等語，為有理由；逾此部分之請求，則屬無據。
　⒈關於請求遷讓返還房屋部分：
　⑴承租人租金支付有遲延者，出租人得定相當期限，催告承租
    人支付租金，如承租人於其期限內不為支付，出租人得終止
    契約。租賃物為房屋者，遲付租金之總額，非達2個月之租
    額，不得依前項之規定，終止契約。其租金約定於每期開始
    時支付者，並應於遲延給付逾2個月時，始得終止契約。承
    租人於租賃關係終止後，應返還租賃物。民法第440條第1項
    、第2項及第455條分別定有明文。所謂房屋出租人定期催告
    承租人支付租金之方式未有一定，亦非限於訴訟外為之，苟
    於訴訟上已有書狀或言詞，向他造表示意思者，即應認為已
    有催告。次按所有人對於無權占有或侵奪其所有物者，得請
    求返還之；對於妨害其所有權者，得請求除去之，民法第76
    7條第1項前段、中段亦有明文。
　⑵兩造於103年9月1日成立系爭租約，約定劉錦龍向華大衛承租
    系爭房屋，租期為103年10月1日起至104年9月30日止，每月
    租金（含管理費及車位清潔費）為4萬7000元，約定於每月1
    日前繳納；系爭租約於前開租期屆滿後，因劉錦龍仍繼續使
    用租賃物，並於104年10月至105年8月止均按月繳付租金（
    除105年6、7、8月係每月支付5萬元外，其餘月份均按月支
    付4萬7000元），後劉錦龍自105年9月起未繳租金，故華大
    衛於105年11月14日以「507函」催告劉錦龍給付租金等情，
    為兩造所不爭執（本院卷一第290頁）；又華大衛於105年12
    月1日為本件起訴時，業以起訴狀繕本送達劉錦龍，催告給
    付自105年9月至11月之租金共14萬1000元，嗣於106年5月26
    日以系爭終止狀繕本送達劉錦龍，催告給付自105年9月至10
    6年4月止之租金共37萬6000元等情，此觀起訴狀及系爭終止
    狀之記載即明（原審卷一第10至11頁、第121至123頁），劉
    錦龍對其迄本院辯論終結前並未繳付前開租金予華大衛之事
    實，並無異詞。堪認華大衛主張其將系爭房屋出租劉錦龍後
    ，因劉錦龍自105年9月起未繼續付租，經其多次催告劉錦龍
    給付均未獲置理等語，應係實情。
　⑶茲劉錦龍於105年9月起至106年4月止所積欠之租額共37萬600
    0元（計算式：47,000元×8個月＝376,000元），縱以兩造未
    爭執之劉錦龍於105年6月至8月所溢付之9000元扣抵後，所
    欠租額仍為36萬7000元（計算式：376,000-9,000＝367,000
    ），已超過2個月之租額即9萬4000元；華大衛既先後以「50
    7函」、本件起訴狀繕本，送達劉錦龍催告給付租金未果，
    業如前述，依民法第440條第1項規定，華大衛自得終止契約
    。依此，華大衛於106年5月2日向本院提出系爭終止狀，並
    於同月26日以該狀繕本送達劉錦龍，向劉錦龍為終止租約之
    意思表示之事實，既為兩造所不爭（本院卷一第290頁），
    應認華大衛終止系爭租約之行為已生效，劉錦龍即應返還租
    賃物。是以，華大衛主張依民法第455條規定，請求劉錦龍
    遷讓返還系爭房屋等語，應為可取。至劉錦龍抗辯華大衛終
    止租約不合法云云，則屬無據。
　⑷又華大衛就租賃物返還請求權及所有物返還請求權之請求，
    係請求本院擇一為其勝訴判決（本院卷一第129頁），本院
    既認華大衛依所有物返還請求權之請求有理由，爰不另就租
    賃物返還請求權主張部分論述，附此說明。
  ⒉關於請求給付積欠租金部分：
　⑴承租人應依約定日期，支付租金；無約定者，依習慣；無約
    定亦無習慣者，應於租賃期滿時支付之。如租金分期支付者
    ，於每期屆滿時支付之。如租賃物之收益有季節者，於收益
    季節終了時支付之。民法第439條定有明文。次按給付有確
    定期限者，債務人自期限屆滿時起，負遲延責任；又遲延之
    債務，以支付金錢為標的者，債權人得請求依法定利率計算
    之遲延利息；應付利息之債務，其利率未經約定，亦無法律
    可據者，週年利率為5％，民法第229條第1項、第233條第1項
    、第203條分別定有明文。
　⑵兩造約定每月租金為4萬7000元，每期應繳納1個月租金，並
    於每月1日前支付乙節，為兩造所不爭執（本院卷一第290頁
    ），並有租約第3條、第4條約定可稽（原審卷一第18頁）；
    又兩造本即約定劉錦龍應於每月5日前繳付當月租金，縱系
    爭租約於104年10月1日經兩造默示更新為不定期契約，該契
    約之更新，僅發生期限變更之效果，其餘內容 (如租金及其
    他條件) 並未隨同變更，劉錦龍仍應於每月5日前給付當月
    租金，是其租金之給付有確定期限。倘劉錦龍就應繳納之租
    金有遲延給付者，華大衛自得請求劉錦龍如數給付。茲劉錦
    龍於租約成立時所給付之押租金，既經華大衛用於扣抵系爭
    房屋104年8月及9月份租金完畢，此經兩造於原審表示不爭
    執（原審卷二第139頁）；而劉錦龍自105年9月至106年5月2
    6日租約終止之前，均未依約於每月5日年繳付當期之租金予
    華大衛，亦為兩造所不爭，業如前述，足認劉錦龍就前開各
    期租金均有給付遲延情事。依此，華大衛依兩造間租賃契約
    關係，就劉錦龍尚未給付之105年9月起至106年5月26日止之
    租金共41萬5419 元（計算式：47,000元×（8+26/31 ）個月
    ＝415,419 元，元以下四捨五入），以劉錦龍105年6月至8月
    所溢付之9000元扣抵後，就剩餘尚未取得之租額40萬6419元
    部分，請求劉錦龍如數清償，並請求加付自系爭終止狀繕本
    送達劉錦龍翌日即106年5月27日起，至清償日止按法定週年
    利率5％計算遲延利息等語，應屬有據。
　⑶劉錦龍雖以系爭房屋課稅現值僅305萬2800元，每年租金不得
    超過其課稅現值之1/10，故該屋每年租金本不得超過30萬52
    80元（即每月不得超過2萬5440元），兩造所為每月租金4萬
    7000元之約定，違反前開規定，故伊每月給付華大衛之租金
    中，超過2萬5440元部分為溢繳，其以該溢繳金錢扣抵伊自1
    05年9月起未付之租金後，應無任何欠款，華大衛無從請求
    伊給付40萬6419元本息等語置辯（原審卷二第518頁）。惟
    按土地法第97條第1項所定「城市地方房屋之租金，以不超
    過土地及其建物申報總價額年息10％為限」，係強制規定，
    如當事人間約定之租金超過此限制，其超過部分固無請求權
    ，惟並非約定無效而謂其債權不存在；劉錦龍於兩造間之租
    約存續期間，依約給付每月租金4萬7000元予華大衛，而予
    使用收益系爭房屋，係就兩造約定之租金為任意給付，難謂
    華大衛對於超過限額部分之租金，不能為請求。從而，劉錦
    龍逕謂其於105年8月前已任意給付華大衛之每月租金4萬700
    0元中超過2萬5440元部分，均為溢繳，均應用於抵充其事後
    自105年9月至106年5月26日止未給付之租金40萬6419元云云
    ，應屬無據。
  ⒊關於請求按月給付違約金及不當得利部分：
  ⑴當事人得約定債務人於債務不履行時，應支付違約金。違約
    金，除當事人另有訂定外，視為因不履行而生損害之賠償總
    額。其約定如債務人不於適當時期或不依適當方法履行債務
    時，即須支付違約金者，債權人除得請求履行債務外，違約
    金視為因不於適當時期或不依適當方法履行債務所生損害之
    賠償總額。民法第250條定有明文。除當事人另有訂定外，
    違約金即應視為因債務不履行而生損害之賠償總額(最高法
    院95年度台上字第627號判決意旨參照)。又民法第451條有
    關租賃契約擬制更新之規定，係以租賃期間屆滿後，承租人
    仍為租賃物之使用收益，而出租人不即為表示反對之意思為
    要件。該契約之更新，僅發生期限變更之效果，其餘內容 (
    如租金及其他條件) 並未隨同變更。倘當事人約定於原定之
    租期屆滿後，改以其他條件繼續租約，自無該條規定之適用
    。主張法律關係具有障礙事由之當事人，須就該障礙事由，
    負舉證之責任。而此障礙事由之存在，雖非不能以業經證明
    之間接事實加以推認，但須兩者間具有因果關係存在者，始
    克當之。苟負舉證責任之一方所證明之間接事實，不足以推
    認障礙事由之存在，縱不負舉證責任之一方就其主張之事實
    不能證明或陳述不明、或其舉證尚有疵累，仍難認負舉證責
    任之一方已盡其舉證之責，自不得為其有利之認定(最高法
    院93年度台上字第2158號判決意旨參照）。
  ⑵系爭租約第6條約定：乙方（按指劉錦龍，下同）於租期屆滿
    時，除經甲方（按指華大衛，下同）同意繼續出租外，應即
    日將租賃房屋誠心按照原狀遷空交還甲方，不得藉詞推諉或
    主張任何權利，如不即時遷讓交還房屋時，甲方每月得向乙
    方請求按照租金5倍之違約金至遷讓完了之日，乙方及連帶
    保證人丙方絕無異議，有系爭租約可佐（原審卷一第19頁）
    。依前開說明，兩造於104年10月1日起，既就系爭房屋租賃
    關係默示更新為不定期契約，則該契約之更新，僅發生期限
    變更之效果，其餘內容 (如租金及其他條件) 並未隨同變更
    。是以，系爭租約第6條關於兩造所為違約金之約定，自得
    供契約當事人繼續適用。劉錦龍雖抗辯租約更新後，系爭租
    約第6條應不得繼續適用等語在卷，惟其並未就此部分舉證
    證明其與華大衛於原定之租期屆滿後，有改以其他條件繼續
    租約，而不再適用前揭租約第6條約定之障礙事實，其此部
    分抗辯，自屬無據。
  ⑶劉錦龍於106年5月26日系爭租約終止後，迄未返還系爭房屋
    ，致華大衛無法使用收益該房屋之事實，兩造對此並無異詞
    ，則華大衛所受損害依社會通念為相當於租金之金額，業如
    前述。審酌兩造經濟情況、華大衛所受損害程度、劉錦龍所
    得利益，併斟酌兩造均為成年人，均具有相當智識程度及社
    會地位，且具一定之議約能力，其等成立系爭租約，並約定
    逾期違約金之計算標準，法院應予適度尊重，且參考社會經
    濟狀況等一切情狀，認兩造以系爭租約第6條所約定之違約
    金酌減為依2倍租金數額計算之違約金，應屬相當。則華大
    衛依此約定請求劉錦龍自106年5月27日起，至返還房屋之日
    止，應按月給付其違約金9萬4000元（計算式：47,000×2＝97
    ,000）部分，應為適當。至劉錦龍抗辯：系爭租約未經合法
    解除，華大衛不得請求給付違約金云云，應屬無據。
  ⑷末查，系爭租約第6條所稱違約金，並未明定為懲罰性質之違
    約金，應屬賠償總額預定性質之違約金，自包含因劉錦龍無
    權占有系爭房屋所致華大衛之損害在內。準此，華大衛於本
    件另主張依民法第179條規定，請求劉錦龍返還自106年5月2
    7日起占用系爭房屋致其受損害而取得相當於租金之不當得
    利金額每月4萬7000元云云，則無可取，不應准許。
  ⒋綜上，華大衛於終止租約後，依民法第455條請求劉錦龍應遷
    讓返還系爭房屋部分、依兩造間租賃契約關係請求劉錦龍給
    付40萬6419元本息部分，及依系爭租約第6條及民法第250條
    第1項請求劉錦龍應自106年5月27日起至返還房屋之日止，
    按月給付違約金9萬4000元部分，均有理由；至其併依民法
    第179條規定請求劉錦龍於前開期間內，亦應按月給付其相
    當於租金之不當得利4萬7000元部分，則屬無據。
　㈡劉錦龍所為抵銷抗辯，為無理由。
　⒈當事人於第二審不得提出新攻擊或防禦方法，但如不許其提
    出顯失公平者，不在此限，民事訴訟法第447條第1項第6款
    定有明文。本件劉錦龍固於本院始抗辯華大衛未將系爭房屋
    所在社區之公共設施一併出租給其，係詐欺，其得依侵權行
    為規定請求華大衛按月賠償9萬6000元，故自103年10月1日
    起至本件110年1月26日辯論終結時止，華大衛應賠償伊814
    萬4000元（計算式：96,000元×12個月×7年＋80000元＝8,144,
    000）等情，並依民法第334條第1項規定行使抵銷權。惟劉
    錦龍之上開抗辯事項，攸關其是否仍積欠華大衛租金未償，
    如不許劉錦龍提出，有顯失公平之情形，依上開規定，自應
    許其於本院提出。
　⒉債務之抵銷，以雙方當事人互負債務為必須具備之要件，若
    一方並未對他方負有債務，則根本上即無抵銷之可言。又損
    害賠償之範圍，應以被害人實際所受損害為衡；且當事人主
    張有利於己之事實者，就其事實有舉證之責任，此觀民法第
    216條第1項及民事訴訟法第277條之規定自明。經查，劉錦
    龍固於原審及本院抗辯其對華大衛有侵權行為、不當得利等
    債權，而得以「債權①至⑧」為主動債權，與本件華大衛請求
    其給付之金錢相互抵銷等語在卷，然為華大衛堅決否認，而
    依劉錦龍提出之診斷證明書、停車位照片、臺灣新北地方檢
    察署檢察官106年度偵字第12172號不起訴處分書及臺灣高等
    檢察署106年度上聲議字第5240號處分書、對話紀錄及社區
    公告（原審卷一第167頁、第257頁、第277至285頁、第325
    至329頁、第341至343頁），及其所提出之拍攝水管漏水、
    牆壁彎曲變形、陽台燈不亮、車位有其他車輛停放之照片等
    件（原審卷二第187至195頁、第536頁、第542至546頁），
    僅可證明其曾遭犬隻咬傷、停車位有遭其他車輛停放使用、
    系爭房屋水管曾有漏水、牆壁彎曲變形、陽台燈損壞之瑕疵
    等情事發生，惟不足以證明華大衛對其有為任何故意或過失
    之不法行為，本院亦無從據以推認華大衛所為出租房屋予劉
    錦龍之行為，或與社區保全人員間互動之行為，與前揭劉錦
    龍所稱受傷、房屋瑕疵、停車位無法使用等損害間，有何相
    當因果關係存在，且依劉錦龍所舉之證據，亦未能證明華大
    衛有何其所稱不當得利情形存在；自難認其抗辯對華大衛有
    「債權①至⑧」之主動債權等語為可採。
　⒊依此，劉錦龍既未證明其對華大衛有取得「債權①至⑧」之主
    動債權，其於原審及本院抗辯得依民法第334條第1項規定，
    以前開債權與華大衛本件所為金錢請求部分相互抵銷云云，
    核屬無據。
八、綜上所述，華大衛所為依民法第455條規定，請求劉錦龍應
    遷讓返還系爭房屋部分、依兩造間租賃契約關係，請求劉錦
    龍應給付租金40萬6419元及自106年5月27日起至清償日止，
    按週年利率5％之利息部分，暨依系爭租約第6條及民法第250
    條規定請求劉錦龍應自106年5月27日起至返還房屋之日止，
    按月給付違約金9萬4000元部分，核屬正當，應予准許；至
    其依民法第179條規定請求劉錦龍應自106年5月27日起至返
    還房屋之日止，按月給付不當得利金額4萬7000元部分，為
    無理由，不應准許。原審命劉錦龍按月給付華大衛逾9萬400
    0元但未逾14萬1000元之不應准許部分，為劉錦龍敗訴之判
    決，容有不當，劉錦龍上訴意旨指摘原判決此部分不當，求
    予廢棄改判，為有理由，爰由本院予以廢棄後改判如主文第
    2項所示。至原審就前開應准許部分，為劉錦龍該部分敗訴
    之判決，並依兩造之聲明為供擔保後准、免假執行之宣告，
    核無不合，劉錦龍上訴意旨指摘原判決此部分不當，求予廢
    棄改判，併請求提高命華大衛供擔保後假執行之金額為3000
    萬元云云（本院卷一第267頁，卷二第137、155頁），為無
    理由，應駁回其此部分之上訴。並依民事訴訟法第79條規定
    ，為訴訟費用負擔之判決。
九、本件事證已臻明確，劉錦龍於本院聲請履勘系爭房屋、傳喚
    證人王添盛部分（本院卷一第243至247頁、第323至325頁）
    ，均與本院認定之結果核無影響，本院認無再予調查之必要
    。至兩造其餘之攻擊或防禦方法及所用之證據，經本院斟酌
    後，認為均不足以影響本判決之結果，爰不予逐一論列，附
    此敘明。
十、據上論結，本件上訴一部為有理由，一部為無理由，爰判決
    如主文。
中　　華　　民　　國　　110 　年　　2 　　月　　23　　日
              民事第八庭
                  審判長法  官  陳邦豪
                        法  官  湯美玉
                        法  官  胡芷瑜
正本係照原本作成。
如不服本判決，應於收受送達後20日內向本院提出上訴書狀，其
未表明上訴理由者，應於提出上訴後20日內向本院補提理由書狀
（均須按他造當事人之人數附繕本）上訴時應提出委任律師或具
有律師資格之人之委任狀；委任有律師資格者，另應附具律師資
格證書及釋明委任人與受任人有民事訴訟法第466 條之1第1項但
書或第2項所定關係之釋明文書影本。如委任律師提起上訴者，
應一併繳納上訴審裁判費。
中　　華　　民　　國　　110 　年　　2 　　月　　23　　日

                        書記官  莊智凱